【裁判字號】    89,上訴,848
【裁判日期】    890328
【裁判案由】    偽造文書
【裁判全文】
臺灣高等法院臺中分院刑事判決                    八十九年度上訴字第八四八號
    上  訴  人  臺灣臺中地方法院檢察署檢察官
    被      告  子○○
                庚○○
右上訴人，因被告偽造文書案件，不服臺灣臺中地方法院八十九年度訴字第三一０號
，中華民國八十九年三月二十八日第一審判決（起訴案號：臺灣臺中地方法院檢察署
八十八年度偵字第一五七六一號），提起上訴，本院判決如左：
      主  文
上訴駁回。
      理  由
一、本案經本院審理結果，認第一審判決以被告子○○、庚○○，被訴偽造文書等之
    犯罪不能證明，因而為其等無罪之諭知，其認事用法並無不當，應予維持，並引
    用第一審判決書記載之理由（如附件）。
二、檢察官上訴意旨略稱：起訴事實已據告訴人己○○等人於偵查中供明在卷，自不
    能依丙○○、戊○○○、甲○○事後改稱迴護之詞，而認其等偵查中之指稱不可
    採。又甲○○、戊○○○是否確有同意被告借標，被告兩人之經濟狀況、所得款
    項之去處均未據原審調查及審究，因而請求撤銷原審判決，提起上訴云云，固非
    無見。惟查，告訴人甲○○於第一次偵查庭並未出庭，經檢察官多次開庭後，於
    八十八年十二月一日拘提到庭，依其偵查中所供其共加入三會，其中一會以妹妹
    吳秀靜之名義加入，二會已死會，當時家人不知其有同意被告先標其的會，其家
    人何人幫其告訴，其也不知，八十六年結婚後便住於臺南，臺中市○○路之住址
    是妹妹的等語在卷（參見偵查卷一０六、一０七頁），對照該偵訊筆錄之簽名、
    和解書之簽名與告訴狀之簽名確有不同，可見甲○○於偵查中之陳稱合乎事實，
    自堪採信，是被告兩人是否有冒標甲○○之互助會，已極明確。次查，告訴人等
    具狀告訴時，所提出之互助會單之得標者姓名次序固有不同，但其上並無任何人
    之簽名確認，已難遽信，而二份互助會單之得標金額之數額及順序確屬相同，有
    該會單在卷可稽（參見偵查卷二十頁），且被告於本院所提出之所有會員名單與
    告訴人所提出者亦屬相同，可見該名單上並無虛列或造假之情事，而順玉宮為陳
    德秀所主持，陳德秀之母為陳春，陳德秀因而加入該互助會之情節，復據陳德秀
    於偵查中證稱屬實（參見偵查卷七五、七六頁），參以告訴人未能提出證據證明
    該名單有何虛假之處，則得標金額、順序、會員名單既均無誤，被告二人辯稱其
    等未冒標云云，尚堪採信。
三、再者，告訴人戊○○○（即張玉梅）於偵查中固證稱伊只加入一會，且係活會云
    云（參見偵查卷十五頁），但告訴人其後於偵查中與被告成立和解，所書之和解
    書載明有加入二會，其中一會為活會，一會為死會之情事，有該和解書在卷可稽
    （參見偵查卷六二頁），並於原審證稱伊參加二會，八十七年六月十五日得標乙
    會，八十六年十月係借被告標取，所以兩會均是死會等語在卷（參見原審卷二五
    頁），本院於八十九年五月二十九日調查時，經傳喚其則未出庭，則對照告訴人
    所提之得標資料二份，該兩份名單均有該兩次得標之紀錄，雖未盡相符，且與被
    告於本院所提之得標內容有出入，但依上所述，並無其他人一併提出告訴指稱被
    冒標，可見張玉梅確有加入兩會，且僅自行標取一會之情事，是伊於偵查中、原
    審所供有借被告標一會云云，亦堪採信。至於丙○○確係八十八年五月得標之情
    節，有該名單三份可供核對，依其於偵查中、原審時所供情節參互以觀，足見其
    未被冒標，僅係未收得會款而已，是依此計算，該互助會既至八十八年五月止，
    僅有五人未得標，而告訴人適只有己○○、壬○○、乙○○○、癸○○、辛○○
    五人係活會，自屬相符，原審因而認被告所辯尚堪採信，諭知被告無罪，經核並
    無不合。檢察官以上開理由，提起上訴，難認有依據，且告訴人己○○之代理人
    丁○○於本院八十九年五月十五日調查時，未能提出有冒標之證據，告訴人辛○○於本院八十九年五月二十九日調查時，復無法明確證稱被告有冒標之不法，是
    檢察官上開陳詞，尚難採取，其上訴自為無理由，應予駁回。
據上論斷，應依刑事訴訟法第三百七十三條、第三百六十八條，判決如主文。
本案經檢察官朱朝亮到庭執行職務
中      華      民      國    八十九     年      七     月      十一    日
                                  臺灣高等法院臺中分院刑事第二庭
                                        審判長法  官  羅  禮  政
                                              法  官  江  錫  麟
                              法  官  蔡  聰  明
右正本證明與原本無異。
檢察官得上訴。
被告不得上訴。
如不服本判決應於收受送達後十日內向本院提出上訴書狀，其未述上訴之理由者並
得於提起上訴後十日內向本院補提理由書（均須按他造當事人之人數附繕本）。
                                              書記官    瑞  芳
中      華      民      國    八十九     年      七     月      十二    日
                                                                        Ｋ
台灣台中地方法院刑事判決                          八十九年度訴字第三一號
    公  訴  人  台灣台中地方法院檢察署檢察官
    被      告  子○○  男  四十五歲（民國○○○年○月○○日生）
                        住台中市○○區○○路三０六巷二七弄四號
                        身分證統一編號：Ｂ一二七六八一一二號
                庚○○  女  四十四歲（民國○○○年○○月○日生）
                        住台中市○○區○○路三０六巷二七弄四號
                        身分證統一編號：Ｇ二一三六三三五號
右列被告因偽造文書等案件，經檢察官提起公訴（八十八年度偵字第一五七六一號）
，本院判決如左：
    主    文
子○○、庚○○，均無罪。
    理    由
一、公訴意旨略以：被告子○○、庚○○係夫妻關係，於民國八十五年十月十五日起
    ，在其等位於台中市○○區○○路三○六巷二十七弄四號之住處，邀集告訴人己○○等人參予由被告子○○擔任會首，每會新台幣（下同）一萬元，共三十七會
    ，採外標方式，每月於上開住處開標之互助會，被告庚○○並協助被告子○○主
    持開標，收取會款等處理互助會事宜。詎被告子○○及庚○○因私人經濟上週轉
    困難，竟基於共同意圖為自己不法所有、偽造私文書及行使偽造私文書之概括犯
    意，於八十六年十月間及自八十七年六月間至八十八年四月間之期間（八十七年
    七、十月及八十八年一月均除外），在前揭地點，冒用活會會員「張玉梅」（本
    名戊○○○）、「癸○○」（參加二會，其中一會已於八十七年三月間得標）、
    「壬○○」、「辛○○」（參加二會，其中一會已於八十八年一月間得標）等四
    人其中二人名義偽填標單記載不詳金額之標息，並參加競標而據以行使，藉此方
    式冒標會款供其週轉使用，足生損害於告訴人己○○、壬○○、甲○○、乙○○○、癸○○、辛○○及戊○○○等活會會員。嗣於八十八年五月間，丙○○參與
    該會期競標得標之應收會款四十二萬九千四百元完全未獲給付，而被告等二人又
    於八十八年六月間無故將該互助會停標，並避不見面後，告訴人己○○等活會會
    員共七人甫發現該互助會僅餘五個會期未標（八十八年六月至十月），而循線查
    悉業遭被告等二人冒標二會，並先後詐取互助會會款（包括丙○○部分）達一百
    二十萬元以上。因認被告子○○及庚○○二人共同涉有偽造私文書罪嫌、行使偽
    造私文書罪嫌及詐欺取財罪嫌云云。
二、公訴人認被告子○○、庚○○共同涉有上開犯行，無非係以上開事實，業據告訴
    人己○○、壬○○、甲○○、乙○○○、癸○○、辛○○、戊○○○及丙○○等
    八人指訴綦詳，並有告訴人辛○○及甲○○等二人提出之互助會會簿及得標明細
    表等影本為憑，且觀諸告訴人辛○○、甲○○所為記載，各該會員得標順序及每
    次之標息顯有出入（如八十五年十二月、八十六年五、六、九、十月、八十七年
    六、八、九月、八十八年二、三、四月），而被告等二人於八十八年六月間停標
    時起至同年十月間互助會期滿止，應僅有五個會期未標，然竟尚有告訴人己○○
    、壬○○、甲○○、乙○○○、癸○○、辛○○及戊○○○等七人主張仍屬活會
    ，又告訴人戊○○○、壬○○、癸○○、辛○○均仍有活會，惟得標明細表竟記
    載其等業為已得標之死會等情，足見被告等二人在主持標會及通知未參與競標之
    活會會員時從中施詐取巧，並冒標他人會款供己週轉使用；再者被告等二人若正
    常收取會款，即無可能在告訴人丙○○得標後發生無法支付會款情形，足見被告
    等二人收取丙○○所有之會款後亦擅自挪用會款供己週轉，被告等二人主觀上確
    有不法所有之詐欺犯意甚明等情，為其主要之論據。
三、按犯罪事實應依證據認定之，無證據不得推定其犯罪事實，刑事訴訟法第一百五
    十四條定有明文。復按刑事訴訟法上所謂認定犯罪事實之證據，係指足以認定被
    告確有犯罪行為之積極證據而言，該項證據自須適合於被告犯罪事實之認定，始
    得採為斷罪資料；且犯罪事實之認定，應憑真實之證據，倘證據是否真實尚欠明
    顯，自難以擬制推測之方法，為其判斷之基礎；另證據之證明力，固屬於法院判
    斷之自由，惟證據本身如有瑕疵，則在瑕疵未能究明以前，遽採為有罪之根據，
    即難謂適法，最高法院二十九年上字第三一○五號、五十三年台上字第六五六號
    及三十二年上字第九七一號分別著有判例可資參照。
四、訊據被告等二人固均供承自被告子○○招募之上開互助會於八十八年六月間停會
    起至同年十月間期滿止，確尚有己○○、壬○○、乙○○○、癸○○及辛○○等
    五人仍屬活會，而丙○○該會確已於八十八年五月間，以二千五百五十元之標息
    標取，惟其等二人尚未將會款共四十二萬九千四百元交予丙○○等情不諱，另被
    告庚○○亦坦承其確有協助被告子○○收取互助會會款，並偶由其告知會員各會
    係何人得款等代被告子○○處理會務之情事不諱，核與告訴人己○○、壬○○、
    乙○○○、癸○○、辛○○及丙○○等六人於偵查及本院調查中指述情節相符，
    此外復有互助會簿影本二份在卷足參，應認為實。惟仍堅詞否認其等有何共同偽
    造私文書、行使偽造私文書及詐欺取財之犯行，辯稱：上開互助會至期滿止尚有
    五會未標取，而確僅餘告訴人己○○、壬○○、乙○○○、癸○○及辛○○等五
    人尚未得標，仍屬活會，至告訴人甲○○、戊○○○及丙○○等三人部分之會款
    係經該三人同意後甫借予其等標取使用，並均屬死會，是告訴人辛○○及甲○○
    分別提出之互助會簿所載顯有出入，應係其等於分別告知會員何人得標及告訴人
    填載之過程有疏失所致之錯誤，其等確無偽造私文書、行使偽造私文書及詐欺取
    財之犯行等語。經查：
（一）被告辯稱其等確係經甲○○同意後甫借標等語，核與告訴人甲○○於偵查中陳
      稱，其所參與該互助會中之三會確均已死會，前兩會均係其自行標取，並已取
      得會款，又另一會係其同意被告等二人借標使用，而亦已屬死會等情節相符，
      復有互助會簿載明甲○○已標取三會（其中一會以吳秀靜名義加入標取）等情
      在卷足參，自堪認為真實；又被告辯稱其等亦係於徵得戊○○○同意後，甫於
      八十六年十月間標取戊○○○以張玉梅名義加入互助會之該會會款等語，業經
      告訴人戊○○○於本院調查中陳稱，其參加其中之二會，已分別於八十六年十
      月間及八十七年六月間得標成為死會，而八十六年十月該會係其同意被告等二
      人借標，故未取得會款，至八十七年六月該會係其自行標取會款使用等情在卷
      ，核與互助會簿所載張玉梅分別於八十六年十月間及八十七年六月間得標等情
      相符，應認屬實；末告訴人丙○○雖於本院調查中曾陳稱，被告等二人雖曾於
      標取該會之前向其借標，惟其該時未同意借標，八十八年五月間該會係被告等
      二人標取會款後甫告知其業已得標等情，然查告訴人丙○○既曾於偵查陳稱，
      其於八十八年五月十五日有標到會款，惟被告等二人未將會款交予其收受等情
      ，復於本院調查中陳稱，其參予之該會有同意借予被告等二人標取等語，顯見
      告訴人丙○○事後於本院調查中翻異前詞所為之上開指述前後不符而有瑕疵，
      已無足採信，次綜觀告訴人丙○○前於偵查及本院調查中所陳，其確已於八十
      八年五月間標取該會，惟僅尚未取得會款，而其有同意被告等二人借標該會等
      情，核與被告上開所辯相符，復有互助會簿所載丙○○於八十八年五月十五日
      得標等情在卷足參，足見告訴人丙○○確曾事先同意被告等二人借標該會會款
      ，甫致被告等二人未於標取該會時即行交付會款四十二萬九千四百元予丙○○
      ，從而被告上開所辯，應非虛妄，均堪可採信。
（二）綜上所述，被告子○○招募之上開互助會自八十八年六月間停會起至同年十月
      間期滿止，既尚有五會期未標取，而事實上亦僅餘告訴人己○○、壬○○、乙○○○、癸○○及辛○○等五人確實尚未得標，仍屬活會，顯見上開互助會簿
      上所載顯有出入之部分，應確係被告子○○及庚○○等二人於分別告知會員何
      人得標時有所疏失，或告訴人辛○○及甲○○填載上開互助會簿之過程有誤所
      致，亦即尚非得以互助會簿上所為記載錯誤而顯與事實不符之部分，遽為認定
      被告等二人確有連續偽填標單而冒標會款之不利證據，此外，本院綜觀卷內所
      有證據，尚查無其他積極證據足證被告等二人確有公訴人所指上開犯行，自屬
      不能證明被告等二人犯罪，均應為無罪判決之諭知。
據上論斷，應依刑事訴訟法第三百零一條第一項，判決如主文。
中      華      民      國      八十九    年      三      月    二十八  日
                                台灣台中地方法院刑事第六庭
                                    法  官  許  惠  瑜
右正本證明與原本無異。
如不服本判決，應於判決送達後十日內向本院提出上訴狀，上訴於臺灣高等法院臺中
分院( 須附繕本 )。
                                    書記官
中      華      民      國      八十九    年      三      月    二十九  日


司法院資訊處製作；財團法人民間司法改革基金會備份。
